【裁判字號】    94,上易,2045
【裁判日期】    950321
【裁判案由】    詐欺
【裁判全文】
臺灣高等法院刑事判決                94年度上易字第2045號
上訴人  乙○○
即被告
上列上訴人因詐欺案件，不服台灣桃園地方法院，94年度易字第
737號，中華民國94年9月27日第一審判決（起訴案號：台灣桃園
地方法院檢察署93年度偵字第17241號），提起上訴，本院判決
如下：
    主  文
上訴駁回。
乙○○緩刑貳年
    事  實
一、乙○○與甲○○係三十年前之舊識，甲○○輾轉得知乙○○
    之電話號碼後，於八十九年十二月二十六日撥打乙○○之電
    話與其閒聊問候，乙○○於甲○○言談間得知甲○○有投保
    新光人壽保險股份有限公司（下稱新光人壽保險公司）之終
    身養老壽險，可以持保單向保險公司質押借款，利用甲○○
    無防人之心之弱點，竟基於意圖為自己不法之所有之詐欺取
    財犯意，向甲○○佯稱：伊於八十九年十二月二十九日要南
    下屏東做生意，急需現金新臺幣（下同）三十萬元等語，翌
    日（即二十七日）渠等二人相約至新光三越百貨公司站前店
    地下一樓咖啡廳見面，乙○○再次佯稱：急需借貸三十萬元
    ，會代付利息等語，致甲○○陷於錯誤，同意借貸三十萬元
    予乙○○。甲○○遂於八十九年十二月二十九日持其所投保
    上開保險之保單（保單號碼：Ｌ0000000號），至新
    光人壽保險公司站前服務中心辦理貸款並領取現金三十萬元
    ，嗣撥打乙○○之行動電話告知已領到現金，並相約當日晚
    間七時許在臺北市○○區○○街與康定路交岔口見面。渠等
    二人見面後，一同前往臺北市○○區○○路麒麟飯店洽談該
    三十萬元之借貸事宜，甲○○要求乙○○須支付新光人壽保
    險公司每三月付息一次之貸款利息，並要求乙○○開立借據
    否則須簽發支票作為擔保，乙○○應允支付上開貸款利息，
    並拿出已記載有票號ＡＡ0000000號、付款人為華僑
    銀行桃園分行，票面金額三十萬四千五百元，惟發票人及發
    票日期欄皆空白之支票一張（該支票係乙○○改張德龍於88
    年2月9日領用，89年1月28日為拒絕往來戶）交付予甲○○
    收執，甲○○即交付現金三十萬元予乙○○。詎乙○○嗣於
    九十年三月二十八日、九十年七月十六日、九十年十月十七
    日分別匯款六千元、四千五百元、四千五百元予甲○○後，
    即分文未付，且避不見面，其所交付之上開支票亦因欠缺必
    要記載事項而無法提示兌領，至此甲○○始知受騙。
二、案經甲○○訴由臺灣桃園地方法院檢察署檢察官偵查起訴。
    理  由
一、訊之上訴人即被告乙○○固然坦承有於九十年三月二十八日
    、九十年七月十六日、九十年十月十七日分別匯款六千元、
    四千五百元、四千五百元予告訴人甲○○，而票號ＡＡ00
    00000號、付款人為華僑銀行桃園分行，票面金額三十
    萬四千五百元，發票人及發票日期欄皆空白之支票確係伊所
    簽發之支票等事實，惟矢口否認有何詐欺犯行，辯稱：「伊
    並未向告訴人借貸任何款項，匯款予告訴人並非因償還借款
    利息，只是接濟告訴人，至於上開支票雖係伊簽發，但伊並
    沒有交付予告訴人收執，該張支票可能因告訴人自伊住家信
    箱中所竊取」云云。惟查：
（一）上揭事實，業據告訴人於警訊、原審偵審中及本院及本院
      審判時指述藄詳，並有其提出被告所交付之支票影本1張
      、保險單借款借據影本一張、被告匯款至告訴人帳戶之存
      摺影本一份等件在卷可稽。而該支票帳戶係張德龍名義所
      請領，於89年1月28日經票據交換所公告拒絕往來，有華
      僑銀行桃園分行93年12月6日（93）僑銀桃字第1183號函
      文1份在卷可佐，該支票係88年2月9日由張德龍所領用，
      亦有上開銀行94年12月1日（94）僑銀桃字第337號函在本
      院卷可查。張德龍為被告之父親亦據被告供陳在卷。而全
      福公司並未收領該支票之事實，業據證人即全福公司負責
      人李炳政於偵查中到庭證述甚明，足見被告所辯並不實在
      。
（二）被告雖另辯稱：「告訴人所執之上開支票並非伊交付予告
      訴人，該支票係伊於八十八年間簽發交付孫志城，向孫志
      城調借現金之用，後因孫志城郵寄返還伊，告訴人現持有
      該支票可能係在伊住處信箱竊取」云云。然被告就該張支
      票如何交付予孫志城，及孫志城如何返還等事實，於原審
      先則供稱：（問：何時知道孫志城寄還該支票給你？）我
      很忙，我不知道他寄還給我，後來被人告本件詐欺案件後
      ，我才打電話與在美國之孫志城聯繫，問他是否有一張支
      票在他那裡，他說他回美國前就已經寄還給我，（問：孫
      志城何時回美國？還你支票的時間為何？）孫志城於八十
      七年六月間回美國，（問：為何孫志城會有這張支票？）
      因為全福化學股份有限公司（下稱全福公司）財務不穩，
      透過我跟孫志城借錢，當時是八十八年五月間等語（見原
      審卷第52頁）。被告既稱孫志城寄還支票之時點係八十七
      年六月前，後又稱其交付支票予孫志城之時點為八十八年
      五月間，其供述上開支票係交付孫志城之情節顯有矛盾。
      再者，被告前於偵查中，經檢察官提示上開支票，先供稱
      ：未見過該張支票云云，後經檢察官告知該支票存款帳戶
      為其父張德龍時，旋即改稱：該支票為伊簽發予全福公司
      作為支付貨款，後來全福公司將支票退還放置信箱，可能
      因此遭告訴人竊取云云（詳上開偵查卷宗第四八、四九頁
      ），然全福公司之負責人李炳政則於偵查中證稱：伊沒有
      見過該張支票，與被告沒有生意上往來，但被告有簽發支
      票向全福公司借過錢，但全福公司沒有收過這種發票人空
      白的支票，我們也沒有退給她這張支票等語（詳上開偵查
      卷宗第六三頁、六四頁）。綜上，被告於偵查中先供稱未
      見過上開支票，後經承辦檢察官告知該支票存款戶係其父
      張德龍時，又改稱該支票係伊簽發交付全福公司，待承辦
      檢察官傳訊證人即全福公司負責人李炳政，其證稱全福公
      司並沒有收受該張支票等情後，被告又於原審改稱該張支
      票係伊簽發交付予孫志城，惟其所供稱與孫志城間交付支
      票、返還支票之時點又有嚴重之歧異（且據被告陳報孫志
      城業已死亡，無從傳喚到庭作證），顯見被告屢次於偵審
      中對於未交付上開支票予被告而係交付予他人之辯詞，應
      均非事實，並不可採。至於被告聲請傳喚證人即被告之姊
      張妙容，待證事實為：張妙容有收過被告所簽發發票日期
      係八十八年十二月十九日之另張支票，該張支票之發票日
      係在本案支票之前，用以證明被告不可能在八十九年十二
      月二十九日或九十年一月一日交付本案上開支票予告訴人
      ，惟本案上開支票既未記載發票日期，仍有可能係被告於
      八十八年間已簽發但尚未交付予他人或雖已交付而收回之
      支票，再於八十九年十二月二十九日交付予告訴人，故縱
      使傳喚張妙容到庭作證，亦無從證明被告不可能於八十九
      年十二月二十九日交付上開支票予告訴人，本院認為被告
      上開聲請與待證事實無關聯性，並無必要，不予准許。
      本件告訴人既然執有被告所簽發之上開支票，又無證據足
      資證明告訴人係以何不正或非法之方法取得，應認上開支
      票確係被告所交付，告訴人此部分之指述，應屬可信。
（三）被告先後於九十年三月二十八日、九十年七月十六日、九
      十年十月十七日分別匯款六千元、四千五百元、四千五百
      元予告訴人之事實，有被告匯款至告訴人帳戶之存摺影本
      一份附卷可證。被告雖辯稱：上開三筆匯款不是支付告訴
      人向新光人壽保險公司貸款之利息，而是接濟告訴人云云
      。惟被告就其匯款之原因及何時得知告訴人之帳戶等事實
      於原審「供稱：（問：基於何原因告訴人告知你他的帳戶
      號碼？）告訴人說他幫我跟蹤全福公司負責人的妹妹，從
      臺北南門市場跟蹤到淡水，花費了很多錢，因為告訴人幫
      我跟蹤全福公司負責人的妹妹，所以我自己跟他要帳戶號
      碼，要匯錢給他。（問：你何時問告訴人帳號？）八十八
      年或八十七年，（問：總共匯過幾次錢？）三次，（問：
      都是因為他幫你跟蹤全福公司負責人的妹妹？）不是，其
      中有一次是因為告訴人到十幾間廟幫我求平安符，並打電
      話告訴我，希望我去拿，我拿了以後，告訴人繼續打電話
      給我，我覺得他生活好像不好就匯錢給他，第三次則是因
      為告訴人幫我跟蹤全福公司負責人的妹妹，我匯錢給他。
      （問：三次匯錢的順序？）拿平安符那次在最先」等語（
      見原審卷第53、54頁）。被告先稱其得知告訴人帳號之原
      因，係告訴人幫忙其處理事務（即跟蹤全福公司負責人之
      妹），為匯款才主動向告訴人要帳號，後又稱第一次匯款
      予告訴人之原因係告訴人交付平安符予伊，顯見其所供述
      第一次匯款予告訴人之原因前後已有不符，又被告供稱其
      係於八十七年至八十八年間，因告訴人幫忙其處理事務（
      即跟蹤全福公司負責人之妹）為匯款予告訴人才問其帳號
      ，惟觀諸卷附之存摺影本匯款紀錄，上開三筆匯款皆係發
      生於九十年間，一般人為支付他人金錢而取得他人帳號後
      ，理應於數日內匯款，依據被告前開所供，其卻於得知告
      訴人帳號後遲至二至三年之久始匯款予告訴人，顯又與一
      般常情有違。綜上，足見被告辯稱上開三筆匯款之目的係
      在接濟告訴人云云，應非事實，並不可採。何況被告與告
      訴人間，除告訴人所指稱渠等二人間有上開三十萬元之金
      錢借貸關係，及被告所供三筆匯款係接濟告訴人（即贈與
      ）外，並無其他民事關係，已據告訴人於原審供證甚詳（
      見原審卷第48、52、53頁）。又被告所稱上開匯款目的係
      接濟告訴人既已不可信，上開三筆匯款之目的，即應係告
      訴人所稱之渠等二人間因三十萬元金錢借貸關係，而由被
      告支付新光人壽保險公司索取之貸款利息。又被告向新光
      人壽保險公司以保單質押借款付息日期為九十年三月三十
      日、九十年六月三十日、九十年九月三十日（即自九十年
      三月三十日起，每三月付息一次），利息金額分別為四千
      四百八十三元、四千零九十元、四千五百五十五元，有新
      光人壽保險公司九十四年八月二十六日（九四）新壽法務
      字第０二００號函一紙附卷可稽，核與被告於九十年三月
      二十八日、九十年七月十六日、九十年十月十七日分別匯
      款六千元、四千五百元、四千五百元，日期及金額均相接
      近，故認告訴人所稱被告有支付三期伊向新光人壽保險公
      司貸款三十萬元之利息一事，應屬可信。
（四）綜上所述，由被告確有於八十九年十二月二十九日向新光
      人壽保險公司站前服務中心以保單質押借款，領取現金三
      十萬元，且被告又有交付上開面額為三十萬四千五百元之
      支票予告訴人，且已支付三期告訴人向新光人壽保險公司
      以保單質押借款之利息等情觀之，被告有向告訴人借貸三
      十萬元，而告訴人有交付該等款項予被告等事實，堪可認
      定。被告於收受告訴人該等款項時，交付予告訴人欠缺必
      要記載事項無法兌現之上開支票，且僅支付三期利息即避
      不見面，又否認有向告訴人借貸任何金錢，顯見被告向告
      訴人要求貸予三十萬元時，即無清償之意，而係意圖為自
      己不法之所有，向告訴人訛稱做生意急需週轉，使告訴人
      陷於錯誤而交付該等金錢。綜上所述，被告自始即有詐欺
      取財之不法所有意圖，是被告所辯，顯係飾卸之詞，並不
      可採，其犯行堪以認定，應依法論科。
二、核被告所為，係犯刑法第三百三十九條第一項之詐欺取財罪
    ，被告行為後，刑法第四十一條於九十年一月十日修正公布
    ，修正後之刑法第四十一條第一項規定以犯最重本刑為五年
    以下有期徒刑之罪，而受六月以下有期徒刑之宣告，因身體
    、教育、職業或家庭之關係，執行顯有困難者，得以一元以
    上三元以下折算一日，易科罰金。較之於修正前之同法條係
    以犯最重本刑為三年以下有期徒刑之罪為要件者，比較新（
    修正後刑法第四十一條）、舊法（修正前刑法第四十一條）
    ，修正後之刑法第四十一條第一項之規定，顯較有利於被告
    ，應適用修正後之刑法第四十一條第一項之規定，原審因而
    適用上開法條，審酌被告利用告訴人與伊係舊識，對伊毫無
    防備之弱點，詐得金額三十萬元，犯後飾詞否認，且任意指
    摘告訴人所執支票係自伊住處信箱竊取而來，毫無悔意，犯
    後態度不佳等一切情狀，量處有期徒刑六月，併諭知易科罰
    金之折算標準，認事用法及量刑，均無不當。上訴意旨否認
    犯罪云云指摘原判決不當為無理由，應予駁回。姑念被告前
    未曾受有期徒刑以上刑之宣告，有本院前科記錄表在卷可憑
    ，並已於本審與告訴人成立民事上和解並給付告訴人新台幣
    28萬5千元（見本卷95年度附民字第17號），當已知所警惕
    ，本院因認其所受宣告之刑，以暫不執行為適當，併予宣告
    緩刑2年，以啟自新。
據上論斷，應依刑事訴訟法第368條，刑法第74條第1款，判決如
主文。
本案經檢察官許仲瑩到庭執行職務。
中    華    民    國    95    年    3     月    21    日
                  刑事第六庭    審判長法  官  陳祐治
                                      法  官  王炳梁
                                      法  官  莊謙崇
以上正本證明與原本無異。
不得上訴。
                                      書記官  丁淑蘭
中    華    民    國    95    年    3     月    21    日
附錄：本案論罪科刑法條全文
中華民國刑法第339條第1項
意圖為自己或第三人不法之所有，以詐術使人將本人或第三人之
物交付者，處5年以下有期徒刑、拘役或科或併科1千元以下罰金
。
以前項方法得財產上不法之利益或使第三人得之者，亦同。
前二項之未遂犯罰之。


司法院資訊處製作；財團法人民間司法改革基金會備份。
